最高法院刑事判決　　　　　　　　　　　　　　　九十一年度台上字第一六四０號
　　上　訴　人　乙○○
　　　　　　　　甲○○
右上訴人等因貪污等罪案件，不服台灣高等法院台南分院中華民國九十年十二月十一
日第二審更審判決（九十年度上更(一)字第五六三號，起訴案號：台灣台南地方法院檢
察署八十九年度偵字第二五二四號、四八四四號），提起上訴，本院判決如左：
    主  文
原判決撤銷，發回台灣高等法院台南分院。
    理  由
本件原判決認定：(一)、上訴人乙○○係台南縣政府建設局商業課課員，負責台南縣轄
內營利事業登記證發放作業之審查及核發等業務，係依據法令從事公務之人員。民國
八十三年至八十七年間，水電承裝業者即上訴人甲○○及鄭寅心等人承攬欲向台灣電
力公司台南營業區處申請「動力用電」送電之申請案件，惟因申請送電處所係屬農舍
，不符申請條件，必需設立商號登記始能辦理申請「動力用電」之檢驗送電。乙○○
乃意圖為自己不法之利益，並基於概括犯意，多次利用其辦理營利事業登記證發放作
業職務上之機會，分別受甲○○、鄭寅心（乃經由甲○○引介而認識乙○○）二人委
託，先後代甲○○辦理虛設「香吟商號」及「楊群商行」，及代鄭寅心辦理「鈴揚商
行」及「惠農商行」之商號登記共計四件，並以每承攬辦妥虛設商號一件（部分商號
名稱並由乙○○代為命名及代刻印章），向甲○○及鄭寅心收取費用新台幣（下同）
一萬元，前後共計收得四萬元，其中代甲○○辦理部分，依規定須繳交每件登記規費
為七百五十元，代鄭寅心辦理部分，依規定需繳交每件登記規費為二千元，及每件代
刻印章一套二顆三百元，計共繳交登記規費及代刻印章費用六千七百元外，其餘均歸
其私人所有，共計收取賄款三萬三千三百元。甲○○、鄭寅心等人因而得以申請「動
力用電」並送電完成後，乃將上開虛設之商號分別辦理停業或歇業登記。(二)、甲○○
前於乙○○涉嫌違反貪污治罪條例案件中，經檢察官傳訊而為證人，明知乙○○係以
每件收費一萬元之代價，先後代其及鄭寅心辦理上開虛設商號之營利事業登記，竟意
圖迴護乙○○，於八十九年三月十六日上午九時四十五分許至十時五分許，及同日上
午十一時五十五分至十二時許，在台灣台南地方法院檢察署檢察官偵查時（八十九年
度偵字第二五二四號），就案情有重要關係之事項，於供前具結，而虛偽陳述：「阿
丁（即鄭寅心）的申請商號都是透過我轉交給乙○○代辦商號申請。」、「鄭寅心交
給我『惠農商行』、『鈴揚商行』二家資料，我拿到縣政府由義工填好資料，將資料
交給乙○○，而每件我向鄭寅心收一萬元手續費，但我只交二千元規費給乙○○代辦
申請商號」、「我每一件都是只給乙○○二千元的規費，包含我為鄭寅心代辦拿乙○
○的那二件，也是每件只給乙○○二千元」等情。因而撤銷第一審判決，改判論處乙
○○連續依據法令從事公務之人員，對於職務上之行為收受賄賂罪刑；甲○○證人於
檢察官偵查時，於案情有重要關係之事項，供前具結，而為虛偽陳述（累犯）罪刑，
固非無見。
惟查：(一)、有罪判決書之事實一欄，為判斷其適用法令當否之準據，法院應將依職權
認定與論罪科刑有關之事實，翔實記載，然後於理由內逐一說明其憑以認定之證據，
並使事實認定與理由說明，互相適合，方為合法。倘事實認定與理由說明，不相一致
，或事實與理由欄內之記載，前後齟齬，按諸刑事訴訟法第三百七十九條第十四款後
段規定，均屬判決理由矛盾之當然違背法令。原判決事實欄認定：乙○○向甲○○、
鄭寅心共收取四萬元，除繳交登記規費五千五百元及代刻印章費用一千二百元外，其
餘三萬三千三百元為乙○○所收受之賄款（原判決第二頁第十八行至第三頁第三行）
，並於主文諭知乙○○所得財物三萬三千三百元應予追繳沒收，如全部或一部無法追
繳時，以其財產抵償之。然甲○○於原審供稱：印章是伊請人家刻的，一套三百元（
即四套共一千二百元）等語（原審卷第四十二頁），而原判決亦引用甲○○前開供述
於理由欄說明：刻印費用每套三百元（即四套共一千二百元），係由甲○○支付，已
經甲○○到庭證述在卷，核與乙○○所收之賄款無關，故乙○○所收賄款三萬四千五
百元，應予追繳沒收，如全部或一部無法追繳時，以其財產抵償之（原判決第十一頁
第十四至十六行）。其關於乙○○所得賄款金額究為若干，事實欄之記載與理由欄之
說明不盡相符，尚有未合。(二)、貪污治罪條例第四條第一項第五款所稱「違背職務之
行為」，係指依法令從事公務之人員或受公務機關委託承辦公務之人，在其職務範圍
內不應為而為，或應為而不為者而言。同條例第五條第一項第三款所謂「職務上之行
為」，則係指依法令從事公務之人員或受公務機關委託承辦公務之人，在其職務範圍
內所應為或得為之行為而言。原判決援引為判決基礎之乙○○於法務部調查局台南縣
調查站（下稱台南縣調查站）訊問時供稱：「他們（指甲○○、鄭寅心）虛設該些行
號是要向台電公司在該農舍申請動力用電，等到台電送電後，他們會向縣政府商業課
辦理停業或歇業申請。審查是由聯合服務中心輪值同仁辦理，『惠農商行』、『鈴揚
商行』、『香吟商號』是我輪值服務中心時辦理收件並進行審查，其中『惠農商行』
是黃應欽轄區，所以交由黃應欽決行，其餘二件由於是我的轄區，所以由我核准決行
。『楊群商行』因當天是劉玉惠輪值服務中心，所以我交由劉玉惠審查，並由我核准
決行」（見台南縣調查站卷），如若屬實，依卷附台南縣政府八十九年八月十日八九
府建商字第一二八一五五號函記載：「商業單位負責審查事項：１、事業名稱。２、
組織。３、營業項目。４、資本額。５、所在地。６、負責人姓名、住所、出資種類
及數額。７、法令應辦理之登記及許可，其主管機關許可文件。８、其他商業登記法
令規定事項。本府建設局（商業課）審核作業設有初審、複審制度，即由當日初審人
員審查合格後，交由各鄉鎮市之承辦人複審並准駁營利事業登記，如有審查未通過案
件，則交由初審人員填寫退件單予以退件」（第一審卷第三五頁、第三六頁）及證人
即台南縣政府建設局商業課課長吳忠河證稱：「我們商業課、稅捐，建管課，均有派
駐人員在那裏聯合審查，就如同聯合作業審查表上所載，由這幾個單位來審查自己負
責的項目，這是初審，若符合就送去掛號，就開始複審，就由商業課人員來複審」、
「農舍只可能經營二種營業項目，即農具、農產品買賣，且需要農舍起造人當負責人
」（第一審卷第四三頁背面）。商號商業登記既設有初、複審制度，則乙○○擔任「
惠農商行」申請營利事業登記證初審，「鈴揚商行」、「香吟商號」申請營利事業登
記證初審、核准決行及「楊群商行」申請營利事業登記證核准決行等職務時，如若事
前知悉甲○○、鄭寅心代人申辦上開營利事業登記，僅在藉虛設之商號名稱向台灣電
力公司台南營業區處申請「動力用電」，而無實際經營商業之意，此時各該申請案是
否仍可通過初審或予以核准？依相關商業登記法令，乙○○應否逕予退件？攸關乙○
○所為究屬其職務範圍內不應為而為，或應為而不為之違背職務行為，抑或係其職務
範圍內所應為或得為之職務上行為，自應詳加查證根究明白，本院前次發回意旨已詳
予指明，原審就上情仍未調查釐清詳細記載，而僅於理由泛稱：……足見商號登記應
僅是書面審查，而乙○○雖於辦理時僅就「香吟商行」、「楊群商行」部分至現場勘
查，然至現場勘查既非必要，亦尚難認乙○○就辦裡上開商號登記事宜時，有何違背
職務之處云云。其查證未盡且理由欠備，致其瑕疵仍然存在，遽行判決，尚有未當。
(三)、證人恐因陳述致自己受刑事追訴或處罰者，得拒絕證言；證人有此情形而不拒絕
證言者，不得令其具結。而刑法上偽證罪之成立，以證人具結為構成要件之一。所謂
具結，係指依法有具結義務之人，履行其具結義務而言。若在法律上不得令其具結之
人，而誤命其具結者，即不發生具結之效力，縱於具結後為虛偽陳述，仍不負偽證罪
責，此觀刑事訴訟法第一百八十一條、第一百八十六條第四款，刑法第一百六十八條
之規定至明。乙○○所為究屬貪污治罪條例第四條第一項第五款所稱違背職務之行為
，抑屬同條例第五條第一項第三款所謂職務上之行為，原判決未詳予調查釐清，已如
前述。苟乙○○所為係屬貪污治罪條例第四條第一項第五款所稱違背職務之行為，則
甲○○所為是否即構成同條例第十一條之行賄罪？其與甲○○具結效力如何及是否應
負偽證罪責攸關，自應詳予調查釐清，原審對上情未詳予調查釐清，遽論處甲○○偽
證罪刑，尚嫌速斷。(四)、偽證罪之成立，以虛偽陳述之證人已於供前或供後具結為其
成立要件之一。而證人已經具結合法訊問後又再行傳喚者，其前後應訊作證之內容及
各項條件等，並非盡然相同，偵查或審判中自應逐次查明證人是否有得拒絕證言或不
得命其具結等情形，而分別命其具結或不命其具結；又命證人具結係為擔保證人供述
之真實性，證人之證言極易因時間之經過等各項因素之改變等，致前後不盡一致，自
應於每次訊問前或訊問後踐行命證人具結之程序，使證人能警惕其所為供述已受法律
上之拘束而不敢為虛偽之陳述，俾使偵查及審判機關能藉以發現事實之真相。從而刑
事訴訟法第一百八十八條所稱：具結應於訊問前為之，但應否具結有疑義者，得命於
訊問後為之，自係指於不同期日訊問證人均應逐次命其具結而言。原判決說明：「證
人於同一案件之同一事實，在同一審級（偵查）具結後，所為多次證言均有具結效力
。甲○○於八十九年三月十六日上午九時四十五分許至十時五分，及同日上午十一時
五十五分至十二時間，其所為具結，應係就本案同一事實均有效力，……」（原判決
理由欄四、(四)）等情。然檢察官於八十九年三月十六日上午十時五分訊問甲○○完畢
時，諭知甲○○「飭回」（八十九年度偵字第二五二四號卷第十九頁背面）；檢察官
又於相隔約二小時後之同日上午十一時五十五分，未命具結而另再訊問甲○○（同上
卷第二十一頁），則該次未命甲○○具結之訊問程序，與同日上午十時五分結束之訊
問程序，是否屬同一偵查程序之延續，而為之前具結之效力所及，非無疑義。原判決
未說明經由何項調查及有何證據，堪認檢察官上揭前後二次之訊問程序，係屬同一偵
查程序，遽認檢察官未命甲○○具結所為供述部分，亦構成偽證罪，尚嫌率斷。上訴
意旨分別指摘原判決不當，尚非全無理由，應認仍有撤銷發回更審之原因。原判決不
另為無罪諭知部分，基於審判不可分之原則，併予發回，附此敘明。
據上論結，應依刑事訴訟法第三百九十七條、第四百零一條，判決如主文。
中      華      民      國    九十一    年      三      月    二十八    日
                              最高法院刑事第三庭
                                  審判長法官  董  明  霈
                                        法官  甲  ○  ○
                                        法官  王  居  財
                                        法官  張  祺  祥
                                        法官  呂  丹  玉
      右正本證明與原本無異
                                              書  記  官
中      華      民      國    九十一    年      四      月      四      日
